臺灣彰化地方法院民事判決　八十九年度訴字第二五三號
　　原　　　告　己○○
　　訴訟代理人　甲○○
　　被　　　告　戊○○
　　　　　　　　丙○○
　　　　　　　　乙○○○
　　　　　　　　丁○○
右當事人間請求分割共有物事件，本院判決如左：
    主      文
兩造所共有坐落彰化縣彰化市○○段九一一地號、地目建、面積壹壹玖柒點參陸平方
公尺土地，其分割方法如附圖三戊案所示編號甲、甲１部分，面積各為壹肆零點貳伍
、玖玖點貳貳平方公尺，分歸被告戊○○取得；編號乙部分，面積柒捌點伍伍平方公
尺，分歸被告乙○○○取得；編號丙部分，面積肆玖點貳壹平方公尺，分歸被告丙○○取得；編號丁部分，面積壹貳玖點參陸平方公尺，分歸原告取得；編號戊部分，面
積柒零零點柒柒平方公尺，分歸被告丁○○與丙○○取得，並依序按應有部分柒零零
柒柒分之貳參玖肆柒與柒零零柒柒分之肆陸壹參零之比例維持共有。
被告乙○○○應補償原告新臺幣肆萬玖仟參佰伍拾元。
訴訟費用由兩造按附表所示比例分擔。
    事　　　實
甲、原告部分：
一、聲明：
　　如主文所示。
二、陳述：
  (一)坐落彰化縣彰化市○○段一九九之一八地號土地（嗣經重測後地號變更為同段九
    一一地號；下稱系爭土地）為兩造所共有，兩造之應有部分如附表所示。而本件
    系爭土地並無因物之使用目的不能分割或訂有不分割期限，又因無法協議分割，
    爰依民法第八百二十三條第一項、第八百二十四條第二項之規定，請求准予裁判
    分割。
  (二)依附圖二丁案或附圖三戊案分割，原告均同意。但面積減少部分應依公告現值加
    四成補償。
  (三)附圖一編號Ａ至Ｅ五棟房屋均為合法登記。
三、證據：提出土地登記謄本二件、地籍圖謄本一紙、建物測量成果圖二紙為證。
乙、被告部分：
一、被告丙○○、丁○○部分：
　(一)聲明：
　　同意分割。
　(二)陳述：
  1.被告丙○○與丁○○要保持共有。
  2.附圖一編號Ａ至Ｅ五棟房屋均為合法登記，建物要保留。
  3.主張依附圖三戊案分割。被告丙○○同意持分減少的面積不用補償。
  4.抵押權應轉載在各人土地上。
二、被告乙○○○部分：
　(一)聲明：
　　同意分割。
　(二)陳述：
  1.附圖一編號Ａ至Ｅ五棟房屋均為合法登記，建物要保留。
　2.主張依附圖三戊案分割，但附圖一編號Ｇ工廠部分如要拆除，被告戊○○要補償
    。原告減少的面積不需要補償。
  (三)證據：提出估價單一紙為證。
三、被告戊○○部分：
  (一)聲明：
    同意分割。
  (二)陳述：
　1.民國九十年八月十八日所提出答辯狀主張依附圖四所示方案分割；九十一年一月
    二十四日準備程序期日亦稱：希望我的土地分在九一二旁邊。
  2.其後改稱：主張以附圖二丁案分割，超過部分以公告地價補償。
　3.如依附圖三戊案分割，被告戊○○取得之土地像田埂跑道，幾乎無利用價值，未
    顧及地盡其利之正義，徒增國家土地資源浪費而已。且被告乙○○○所有之建物
    即如附圖一編號Ｂ部分所示，自六十九年十二月二十日登記迄今，已有二十一年
    之陳舊，房屋每年折舊，殘值已剩無幾。且當時兄弟五人合蓋系爭土地上五棟房
    屋，被告丙○○於六十九年時，為被告戊○○所聘雇之廠長，如附圖一編號Ｅ部
    分乃被告戊○○代墊贈與，被告丙○○分文未出，現被告乙○○○要求一百萬元
    之房屋補償，並無道理。又七十年間，因政府規定農林旱地，親生子女職業非自
    耕農不得繼承，受此限制，被告戊○○念及兄長之情，將系爭土地相鄰之番社口
    小段一九九之十五、二一地號土地共六十三坪以半贈送方式過戶予被告丙○○，
    今被告丙○○與乙○○○夫妻因為附圖二丁案超乎被告戊○○應有部分土地約七
    點九二坪，即要求以每坪十萬元之代價補償，實罔顧兄弟之情。
  4.附圖一編號Ａ至Ｅ五棟房屋均為合法登記。
  (三)證據：聲請將附圖二丁案送鑑價。
丙、本院依職權勘驗現場，並會同彰化縣彰化地政事務所人員為現場測量，作成複丈
    成果圖如附圖一。
    理　　　由
一、按訴訟繫屬中為訴訟標的之法律關係，雖移轉於第三人，於訴訟無影響。但第三
    人如經兩造同意，得聲請代當事人承當訴訟。前項但書情形，僅他造不同意者，
    移轉之當事人或第三人得聲請法院以裁定許第三人承當訴訟。民事訴訟法第二百
    五十四條第一項、第二項定有明文。本件原告起訴時所列被告王玉於八十九年
    九月二十二日即訴訟繫屬中，將其所有系爭土地之應有部分五分之一移轉與被告
    丁○○，依前揭法律之規定，於本件訴訟無影響，惟被告丁○○於九十年十一月
    二十六日準備程序期日聲明承當訴訟，並經兩造同意（丁○○於承當訴訟前，原
    為王玉之訴訟代理人），是被告丁○○於承當訴訟後，自為本件訴訟之當事人
    ，而王玉於被告丁○○承當訴訟後，即脫離訴訟關係，先予敘明。
二、又按當事人得於訴訟繫屬中，將訴訟告知於因自己敗訴而有法律上利害關係之第
    三人，民事訴訟法第六十五條第一項固有明文。惟告知訴訟乃當事人一造於訴訟
    繫屬中，將其訴訟告知於因自己敗訴而有法律上利害關係之第三人，以促其參加
    訴訟。而所謂有法律上利害之關係之第三人，係指本訴訟之裁判效力及於第三人
    ，該第三人私法上之地位，因當事人之一造敗訴，而將致受不利益，或本訴訟裁
    判之效力雖不及於第三人，而第三人私法上之地位因當事人之一造敗訴，於法律
    上或事實上依該裁判之內容或執行結果，將致受不利益者而言（最高法院五十一
    年台上字第三０三八號判例意旨參照）。又共有物分割之效力，依民法第八百二
    十五條係採移轉主義，故共有人間係因分割而各就其應有部分相互移轉，各該分
    割後所取得之單獨所有權，並不溯及既往，而應自分割完畢後發生。因此，應有
    部分上所設定之抵押權，於共有物分割後，除有土地登記規則第一百零七條但書
    所規定，經徵得抵押權人同意，該抵押權僅轉載於原設定人分割後取得之土地上
    之情形外，該抵押權仍按原應有部分轉載於分割後各宗土地之上，亦即抵押權人
    仍得對全部土地上原應有部分行使抵押權。本件原告於九十年九月二十一日具狀
    聲請對系爭土地各抵押權人告知訴訟，查系爭土地經兩造各自以其應有部分設定
    抵押權與第三人，固有土地登記謄本在卷可稽，惟本件訴訟之判決效力並未及於
    各抵押權人，且依前開說明，系爭土地經判決分割後，各抵押權仍按原應有部分
    轉載於分割後各宗土地之上，亦即各抵押權人仍得對全部土地上原應有部分行使
    抵押權，是以各抵押權人與本件訴訟之判決結果顯然欠缺法律上利害關係，則原
    告上開聲請，即與首揭條文所定要件不符，自難准許。
三、原告起訴主張：坐落彰化縣彰化市○○段一九九之一八地號（嗣經重測後地號變
    更為同段九一一地號）土地為兩造所共有，兩造之應有部分如附表所示。而本件
    系爭土地並無因物之使用目的不能分割或訂有不分割期限，惟兩造無法協議分割
    等情，並提出土地登記謄本、地籍圖謄本為證，且為被告所不爭執，應認屬實。
    是以原告依民法第八百二十三條第一項、第八百二十四條第二項之規定，請求分
    割系爭土地，即屬有據，應予准許。
四、本院審酌：(一)系爭土地僅南側面臨彰南路可供對外通行，北側為相鄰土地所有人
    建有圍牆，西北側需經由鄰地始得與道路相通等情，經本院於九十一年三月十三
    日現場勘驗明確，並製有勘驗筆錄可稽，為使分割後各筆土地均得以對外通行，
    分割方案應以南北向分割為宜。(二)如附圖一所示編號Ａ、Ｂ、Ｃ部分為二層加強
    磚造建物，依序分屬被告戊○○、被告乙○○○、原告所有；編號Ｄ、Ｅ部分為
    四層鋼筋混凝土造建物，分別為被告丁○○、被告丙○○所有，五棟建物均經保
    存登記，為合法建物等情，為兩造所不爭執，復經本院現場勘驗明確，並有建物
    測量成果圖在卷可稽，堪認上開五棟建物有保留之必要與經濟價值。至編號Ｆ部
    分為鐵架石棉瓦造建物，僅有鐵皮屋頂，四周無圍牆，為被告丙○○堆置雜物之
    用；編號Ｇ則為有牆鐵架石棉瓦造建物，為被告丙○○經營工廠使用；上開建物
    均未經保存登記，且為鐵架石棉瓦造，經濟價值不高，應無保留必要。(三)被告丁○○、丙○○、乙○○○與原告均同意以附圖三戊案為分割方案，且被告丁○○
    與丙○○亦陳明願意維持共有。又附圖三戊案被告丙○○所取得編號丙部分雖未
    能面臨南側道路，惟被告丙○○與取得南側編號乙部分之被告乙○○○為夫妻，
    分割後二人仍得合併使用編號乙、丙部分，對編號丙部分土地之經濟價值自無減
    損；而被告戊○○於九十年八月十八日所提出答辯狀及九十一年一月二十四日準
    備程序期日亦主張以附圖四所示方案分割，以便其將來得與西側彰化縣彰化市○○段九一二地號土地合併使用；堪認附圖三戊案係符合多數共有人利益，而被告
    戊○○取得編號甲１部分土地其臨路寬度雖僅約三公尺，惟其將來仍得與兩側土
    地合併利用，對其經濟價值影響有限；(四)被告戊○○其後雖另主張以附圖二丁案
    為分割方案，惟該方案編號乙部分土地係分歸被告戊○○取得，被告乙○○○所
    有即附圖一編號Ｂ之合法建物則坐落其上，而被告戊○○與乙○○○復未能就上
    開建物買賣價金達成協議，且經本院將附圖二丁案送請鑑定機關鑑價，被告戊○○亦不願繳納鑑價費用，此有財團法人中華民國企業技術鑑定委員會九十一中技
    字第０八０一二號函在卷可稽，是以若依附圖二方案分割，則被告乙○○○所有
    上開具有經濟價值之合法建物即需拆除，對被告乙○○○顯非公平，亦有礙整體
    經濟利益，並不可採。(五)綜上所述，本院斟酌使用現狀、共有人意願及對外通行
    需求等情，認為以附件三戊案所示方案分割，應屬適當。
五、又依前揭方法分割結果，兩造分得部分與應有部分比例之面積相較，互有增減，
    其中被告乙○○○增加十點一三平方公尺，被告丙○○與原告分別減少七點七八
    平方公尺與二點三五平方公尺，依民法第八百二十四條第三項之規定，被告丙○○與原告不能按其應有部分分配之部分，被告乙○○○應以金錢補償之。經查：
    (一)被告丙○○既於本院九十一年九月十二日準備程序陳明：減少之應有部分面積
    不用補償等語，是被告乙○○○自無需再以金錢補償被告丙○○；(二)至原告減少
    部分，經查系爭土地九十年七月公告現值為每平方公尺二萬一千元，此有土地登
    記謄本一紙在卷可稽。而土地公告現值乃直轄市、縣（市）政府經其地價評議委
    員會參酌當地一般性正常交易價格評定後所公告，主要係作為徵收或強制收買土
    地之用，通常情形，雖均較一般市價為低，惟近年來土地交易價格下跌，公告現
    值與一般市價差距無幾，且原告復未能舉證證明系爭土地交易價格確有高於公告
    現值之情形，是其主張依公告現值再加四成為補償標準，並非可採。因此，系爭
    土地補償仍以公告現值為計算標準較為公允，依原告減少之應有部分面積計算，
    被告乙○○○應補償原告四萬九千三百五十元（21000X2.35）。至被告乙○○○
    主張依附圖三戊案分割，其附圖一編號Ｇ工廠部分如要拆除，被告戊○○要補償
    等語，惟附圖一編號Ｇ工廠係違章建築，且被告乙○○○既已同意依附圖三戊案
    分割，是其主張被告戊○○需補償，並無依據，自難准許。
五、按分割共有物之分割方案，係屬法院依職權所定，兩造所提出之分割方案，係供
    法院於決定分割方案之參考，是本件原告之請求雖有理由，但被告之行為，依當
    時之訴訟程度，為伸張或防衛其權利所必要，爰依民事訴訟法第八十一條第二款
    規定，命勝訴之原告負擔一部分訴訟費用。
據上論結，本件原告之訴為有理由，依民事訴訟法第七十八條、第八十一條第二款、
第八十五條第一項但書，判決如主文。
中　　　華　　　民　　　國　　九十一　　年　　　十　　　月　　二十五　　日
                                    臺灣彰化地方法院民事第二庭
~B審判長法官　何志通
~B　　　法官　蔡紹良
~B　　　法官　鄭舜元
右為正本係照原本作成
如對本判決上訴須於判決送達後二十日內向本院提出上訴狀
中　　　華　　　民　　　國　　九十一　　年　　　十　　　月　　二十八　　日
~B法院書記官　卓俊杰
~F0
~T32
附表：
┌──┬───────┬────────────────┐
│編號│共有人姓名    │應有部分（訴訟費用負擔比例）    │
├──┼───────┼────────────────┤
│ １ │戊○○        │三五分七　                      │
├──┼───────┼────────────────┤
│ ２ │丙○○        │七００分之三０三                │
├──┼───────┼────────────────┤
│ ３ │乙○○○      │三五分之二　                    │
├──┼───────┼────────────────┤
│ ４ │己○○        │一００分之一一                  │
├──┼───────┼────────────────┤
│ ５ │丁○○        │五分之一                        │
└──┴───────┴────────────────┘
